【裁判字號】    93,醫上,2
【裁判日期】    950516
【裁判案由】    侵權行為損害賠償
【裁判全文】
臺灣高等法院民事判決                   93年度醫上字第2號
上  訴  人  丙○○
訴訟代理人  林宜君  律師
被  上訴人  行政院國軍退除役官兵輔導委員會台北榮民總醫院
法定代理人  乙○○
被  上訴人  甲○○
共      同
訴訟代理人  張家琦  律師
            林鳳秋  律師
上  一  人
複  代理人  詹素芬  律師
上列當事人間侵權行為損害賠償事件，上訴人對於中華民國93年
9月29日臺灣士林地方法院92年度醫字第1號第一審判決提起上訴
，本院於95年4月25日言詞辯論終結，判決如下：
    主      文
上訴駁回。
第二審訴訟費用由上訴人負擔。
    事實及理由
一、上訴人起訴主張：上訴人於民國84年8 月間因腳疾至被上訴
    人行政院國軍退除役官兵輔導委員會台北榮民總醫院（下稱
    台北榮民總醫院）就醫，由被上訴人甲○○診治，被上訴人
    甲○○對上訴人施行Ｘ光檢查後，告知因血塊壓迫神經，須
    開刀治療，並保證百分之百安全，而未依醫療法第63條第 1
    項規定向上訴人說明手術原因、成功率或可能之併發症及危
    險等，上訴人遂同意於同年月10日接受手術，手術後病況未
    改善，再施行第2、3次手術及拿掉鋼夾，病情仍未改善，被
    上訴人甲○○始告知上訴人此病無法痊癒，顯與手術前之保
    證不符。上訴人於手術後行走不便，身體更加疼痛，需服用
    止痛藥，無法工作，經投書聯合報病榻經專欄詢問結果，該
    專欄醫師認被上訴人甲○○為誤診，上訴人再向被上訴人甲
    ○○求診時，被上訴人甲○○即態度惡劣，且病歷已有短缺
    ，被上訴人甲○○對上訴人之醫療行為顯有疏失。被上訴人
    台北榮民總醫院為被上訴人甲○○之僱用人，且屬醫事服務
    機構，為消費者保護法中之企業經營者，爰依民法第184 條
    、第193條、第195條、第544條、第227條、第188 條及消費
    者保護法第7條規定，求為命被上訴人應連帶給付新台幣（
    下同）400萬元（ 醫療費用、工作損失等20萬元及精神慰撫
    金380萬元）及法定遲延利息（ 原審判決上訴人敗訴，上訴
    人不服提起上訴），並上訴聲明：(一)原判決廢棄。(二)被上訴
    人應連帶給付上訴人400萬元及自起訴狀繕本送達之翌日起
    至清償日止，按年息百分之五計算之利息。(三)願供擔保請准
    宣告假執行。
二、被上訴人則以：上訴人於81年5 月11日因下背及右下腿疼痛
    ，至被上訴人台北榮民總醫院骨科就診時，被上訴人甲○○
    即診斷上訴人係腰椎第4、5脊椎退化性滑脫，曾建議上訴人
    開刀治療，上訴人不願意，就診至同年6 月底即未再求診；
    嗣上訴人於84年8月4日再至被上訴人甲○○門診求診，已相
    隔3年之久， 此時上訴人病情已惡化成下背及雙腿疼痛，遂
    於同年月10日開刀治療，開刀前被上訴人甲○○已將「由後
    減壓加內固定」手術之原因、成功率及可能之併發症與危險
    詳加告知上訴人，並經上訴人在手術及麻醉同意書上簽名，
    被上訴人甲○○並無於手術前保證百分之百安全及態度惡劣
    、塗改病歷等情，且經行政院衛生署醫事審議委員會鑑定結
    果，亦認被上訴人甲○○之醫療行為並無過失，被上訴人甲
    ○○自不負侵權行為或債務不履行損害賠償責任，被上訴人
    台北榮民總醫院亦無連帶賠償責任，況上訴人之侵權行為損
    害賠償請求權已罹於2年時效。 又醫療行為不適用消費者保
    護法，上訴人依該法請求被上訴人連帶賠償，亦無理由等語
    ，資為抗辯，並答辯聲明：(一)上訴駁回。(二)願供擔保請准宣
    告免為假執行。
三、上訴人主張伊於84年8 月間至被上訴人台北榮民總醫院骨科
    門診就醫，由被上訴人甲○○診治，被上訴人甲○○建議伊
    開刀治療，手術後病情未改善，再施行第2次手術， 並於85
    年11月間施行第3次手術拿掉鋼夾等情，有病歷可稽 （證物
    外放），且為被上訴人所不爭執，自堪信為真實。
四、上訴人另主張被上訴人甲○○誤診伊病因為血液壓迫神經，
    且於手術前保證百分之百安全，而未告知手術原因、成功率
    或可能之併發症及危險等，其醫療行為顯有疏失，且於事後
    塗改病歷、態度惡劣，被上訴人應負連帶損害賠償責任云云
    ，則為被上訴人所否認，並以前開情詞置辯，經查：
  (一)按因侵權行為所生之損害賠償請求權，自請求權人知有損害
    及賠償義務人時起，2年間不行使而消滅， 自有侵權行為時
    起，逾10年者亦同，民法第197條第1項定有明文；又按消滅
    時效因請求、承認、起訴而中斷，惟時效因請求而中斷者，
    若於請求後6個月內不起訴， 視為不中斷，民法第129條第1
    項及第130條亦分別定有明文。查被上訴人甲○○係於85年1
    1月間最後一次為上訴人施行移除鋼夾手術， 且依上訴人陳
    稱：「87年1月1日，原告（即上訴人）投書聯合報家庭副刊
    第34版病榻經專欄，振興醫院骨科醫師主任曼冠解答：『由
    於沒看到病人及片子，因而無法評論當時的處置是否恰當，
    基本上，血塊壓迫到神經而引起大腿後疼痛也是有可能的，
    但臨床上這種情況的機會很小... 後來會一再開刀，最後還
    將固定的鋼夾拿掉，可能是你的主治醫師顧及感染的問題，
    一旦將固定用的鋼夾拿掉，顯示無法達到當時協助穩定的目
    的... 』，顯示敖醫師認為原告為被告甲○○所誤診」等語
    （原審士調卷7-8、12頁）， 可見上訴人於87年間得知專欄
    主持醫師之回覆結果後，即認定被上訴人甲○○為誤診及其
    醫療行為有過失，則上訴人於87年間即已知悉損害及賠償義
    務人，其侵權行為損害賠償請求權 2年時效應自斯時起算；
    另依被上訴人台北榮民總醫院91年10月21日北總社字第0910
    011832號函記載：「臺端（指上訴人）自87年12月起陸續向
    本院、行政院國軍退除役官兵輔導委員會、臺北市政府衛生
    局、法務部、行政院等單位陳情，本院均已一一函覆相關陳
    情單位在案」等語（原審士調卷21頁），可見上訴人於87年
    12月間亦已認定被上訴人甲○○有醫療過失，則上訴人至遲
    應於89年底以前主張其侵權行為損害賠償請求權。又依上開
    函文，上訴人縱有於87年12月間向被上訴人台北榮民總醫院
    請求，並經台北市政府衛生局於90年2月14日及同年4 月6日
    召開醫療爭議案件調處會議（原審士調卷16-19頁）， 然上
    訴人應於請求後6個月內起訴，茲上訴人遲至92年3月6 日始
    起訴請求損害賠償，顯已罹於2年時效， 被上訴人為時效之
    抗辯，應為可採， 上訴人依民法第184條、第193條、第195
    條及第188條等侵權行為之規定， 請求被上訴人連帶賠償醫
    療費用、工作損失等20萬元及精神慰撫金380萬元， 洵屬無
    據。
  (二)按醫師或醫院提供特殊之醫療技能、知識、技術與病患訂立
    醫療契約，為其診治疾病，其契約性質應屬委任契約或近似
    於委任契約之非典型契約。上訴人雖主張被上訴人甲○○受
    任為伊治療疾病，誤診伊病症為血塊壓迫神經云云，惟被上
    訴人甲○○則辯稱伊於81年間即診斷上訴人病症為腰椎第4
    、5脊椎退化性滑脫，並非血塊壓迫神經等語。 查本件經送
    請行政院衛生署醫事審議委員會鑑定結果認：「本件病患係
    因腰部脊椎年邁退化，造成脊椎神經所處空間遭受擠壓的『
    脊椎狹窄症』，此種退化性病變涉及範圍常甚廣泛，醫療上
    如需手術刮骨減壓，一般必須參酌病患整體體能狀況，擇其
    嚴重部位處理，其餘則採藥物控制等保守治療，本件病患因
    第4、5節腰椎部分滑脫移位，神經壓迫現象顯著，而且可能
    隨移位情形進展而更加惡化，因此選擇此處進行手術減壓及
    固定，是屬合理，雖於術後併有傷口癒合不良情形，但後續
    皆予正確治療，骨骼成功融合穩固，可以拆除鋼板鋼釘，因
    此應屬成功，其過程並無疏失。按此等手術療法，並無法完
    全解決人體退化性病痛，只在減輕其程度，減緩其進行，以
    期改善生活之品質，本件病患術後病況，應仍屬其疾患本身
    剩餘部分，非關醫療過程，故醫療過程並無疏失之處」、「
    (一)診斷為第3、4、5腰椎狹窄和第4、5腰椎滑脫症。 (二)上述
    診斷為採用腰椎後方減壓術和後方固定術之適應症。手術式
    的選擇，符合醫療常規。其他治療方法為保守治療，包括藥
    物、復健治療和背架支持。(三)因年代已久所附病歷影印不佳
    ，且資料並不完整，儘可能回答如下：檢查包括全血血球檢
    驗、血清生化檢驗、胸部和患部X光檢查， 心電圖... 等常
    規檢查，結果除血糖126mg/dl略高外，並無異常。 而患部X
    光顯示同病情診斷。特殊檢查為脊椎顯影劑注射之脊髓攝影
    ，顯示第3、4腰椎狹窄和第4、5腰椎滑脫症。(四)(1)所植入的
    固定鋼釘，視後續病情追蹤，以決定拆除時間或不予拆除，
    並無何時一定要拆除之時間表。(2)依病歷記錄，腰椎融合狀
    況已可拆除鋼釘。(3)手術採後方固定和自體骨移植，應可達
    成一定程度的腰椎骨融合。(五)脊椎後方減壓手術，目的在移
    除壓迫神經的骨刺和增厚的軟組織。惟哪些骨刺或軟組織會
    壓迫神經？應以術中發現為主，影像檢查為輔，而且手術的
    目的不在移除所有骨刺或軟組織，因此術後的影像檢查難以
    推斷手術做的程度，但一般神經壓迫和血塊殘留無關。由所
    附術後核磁共振掃描顯示，雖仍有狹窄的現象，但並無明顯
    的脊髓阻斷。又在沒有術前影像可比較下，實無法客觀回答
    所提之問題。(六)(1)一般營養不好，糖尿病病人或細菌感染是
    傷口癒合不佳的可能原因。(2)只有一次細菌培養長出葡萄球
    菌，無法斷定一定是細菌感染，但可供治療參考。(3)細菌感
    染的原因很多，手術過程中感染是可能原因，另外，由身體
    其他部位的細菌藉血行而來的感染，也是可能。」等語，有
    行政院衛生署93年5 月27日衛署醫字第0930203923號書函附
    0000000號鑑定書及94年12月29日衛署醫字第 0940222548號
    書函附0000000號鑑定書可參（原審卷88-90頁、本院卷80-8
    6頁）， 可見被上訴人甲○○對上訴人病症之判斷及處置皆
    合理、正確，並無誤診情形；上訴人雖於手術後之門診追蹤
    檢查時發現其下背部手術傷口癒合不佳，然因傷口癒合不佳
    之原因多端，有如上述，被上訴人甲○○就可能之細菌感染
    原因，因上訴人並未發燒，血液白血球未增高，傷口滲液之
    培養檢查稍後亦報告未長出細菌，被上訴人甲○○仍安排其
    住院手術清理傷口及重行縫合，並反覆做了幾次傷口細菌培
    養檢查，祇有1次檢出葡萄球菌， 但被上訴人甲○○還是照
    會感染科醫師，並給予抗生素治療，上訴人於出院之後門診
    時傷口便已癒合，亦難憑此逕認被上訴人甲○○所為之診斷
    及醫療有何疏失；再者，上訴人於84年間開刀時已年高76歲
    （8年出生）， 以現今醫學知識、技術仍無法完全解決人體
    退化性之病痛，自不得以上訴人於手術後仍有疼痛及不適情
    形未完全改善，即認被上訴人甲○○之醫療行為有疏失或可
    歸責事由。
  (三)上訴人雖又主張被上訴人應依消費者保護法第 7條規定負無
    過失連帶賠償責任云云，被上訴人則否認醫療行為有消費者
    保護法之適用。按醫療機構及其醫事人員因執行業務致生損
    害於病人，以故意或過失為限，負損害賠償責任，醫療法第
    82條第2 項定有明文，醫療機構及其醫事人員既僅就其故意
    或過失行為負責，當無消費者保護法第7 條關於無過失責任
    之適用；況消費者保護法第1條第1項規定：「為保護消費者
    權益，促進國民消費生活安全，提昇國民消費生活品質，特
    制定本法」，此為其立法目的，是為法律條文解釋時，即應
    以此明定之立法目的為其解釋之範圍。在消費者保護法中之
    商品無過失責任制度，由於消費者無論如何提高注意度，也
    無法有效防止損害之發生，是藉由無過失責任制度之適用，
    迫使製造商擔負較重之責任，換言之，製造商在出售危險商
    品時，會將其所可能賠償之成本計入售價之中，亦即將使產
    品危險的訊息導入產品價格之內，帶有分擔危險之觀念在內
    。但就醫療行為，其醫療過程充滿危險性，治療結果充滿不
    確定性，醫師係以專業知識，就病患之病情及身體狀況等綜
    合考量，選擇最適宜之方式進行醫療，若將無過失責任適用
    於醫療行為，醫師為降低危險行為量，將可能專以副作用之
    多寡與輕重，作為其選擇醫療方式之惟一或最重要之因素；
    但為治癒病患起見，有時醫師仍得選擇危險性較高之手術，
    今設若對醫療行為課以無過失責任，醫師為降低危險行為量
    ，將傾向選擇較不具危險性之藥物控制，而捨棄對某些病患
    較為適宜之手術，此一情形自不能達成消費者保護法第 1條
    第1項之立法目的。 另相較於種類及特性可能無限之消費商
    品，現代醫療行為就特定疾病之可能治療方式，其實相當有
    限，若藥物控制方式所存在之危險性，經評估仍然高於醫師
    所能承受者，而醫師無從選擇其他醫療方式，或改用較不適
    宜但危險性較小之醫療行為可能被認為有過失時，醫師將不
    免選擇降低危險行為量至其所能承受之程度，換言之，基於
    自保之正常心理，醫師將選擇性的對某些病患以各種手段不
    予治療，同樣不能達成消費者保護法第1條第1項所明定之立
    法目的。若一般醫師為免於訴訟之煩，寧可採取消極的、安
    全的醫療措施，以爭取百分之百之安全，或儘量採取防禦性
    醫療，以免除無過失責任，則醫療手段之採取，不再係為救
    治病人之生命及健康，而在於保護醫療人員安全，是若醫療
    行為適用消費者保護法之無過失責任制度，反而不能達成該
    法第1條所明定之立法目的，自非病患之福。 綜上，依醫療
    法第82條第2 項之規定意旨，及消費者保護法之立法目的，
    應將醫療行為排除於消費者保護法適用範圍之列，是上訴人
    之上開主張，亦不可採。
  (四)上訴人雖又主張被上訴人甲○○於事後塗改病歷、態度惡劣
    云云，惟為被上訴人甲○○所否認，而上訴人就此事實又未
    能舉證以實其說，其所為此部分之主張，尚難採信；另上訴
    人主張被上訴人甲○○於手術前保證百分之百安全，而未依
    醫療法第63條第1 項告知手術原因、成功率或可能之併發症
    及危險云云，亦為被上訴人甲○○所否認，查上訴人於84年
    8月9日即第1次手術前1日已簽署手術及麻醉同意書，其上載
    明：「立同意書人業經貴院甲○○醫師詳細說明，已充分了
    解下列事項：一施行手術之原因。二手術之成功率。三手術
    可能發生之併發症及危險」等語（原審卷46頁），是上訴人
    所為此部分之主張，亦不足採。
五、綜上所述，上訴人依民法第184條、第193條、第195條、第5
    44條、第227條、第188條及消費者保護法第7條規定， 請求
    被上訴人應連帶給付400萬元及法定遲延利息， 自屬不應准
    許。原審所為上訴人敗訴之判決，核無違誤。上訴論旨指摘
    原判決不當，求予廢棄改判，為無理由，應予駁回。
六、兩造其餘之攻擊或防禦方法及未經援用之證據，經本院斟酌
    後，認為均不足以影響本判決之結果，自無逐一詳予論駁之
    必要，併此敘明。
七、據上論結，本件上訴為無理由，依民事訴訟法第449條第1項
    、第78條，判決如主文。
中    華    民    國    95    年    5    月    16     日
                  民事第十三庭審判長法  官  陳昆煇
                                    法  官  李錦美
                                    法  官  陳駿璧
正本係照原本作成。
如不服本判決，應於收受送達後20日內向本院提出上訴書狀，其
未表明上訴理由者，應於提出上訴後20日內向本院補提理由書狀
（均須按他造當事人之人數附繕本）上訴時應提出委任律師或具
有律師資格之人之委任狀；委任有律師資格者，另應附具律師資
格證書及釋明委任人與受任人有民事訴訟法第466 條之1第1項但
書或第2項（詳附註）所定關係之釋明文書影本。
中    華    民    國    95    年    5     月    17    日
                                    書記官  黃  愛
附註：
民事訴訟法第466條之1（第1項、第2項）：
對於第二審判決上訴，上訴人應委任律師為訴訟代理人。但上訴
人或其他法定代理人具有律師資格者，不在此限。
上訴人之配偶、三親等內之血親、二親等內之姻親，或上訴人為
法人、中央或地方機關時，其所屬專任人員具有律師資格並經法
院認為適當者，亦得為第三審訴訟代理人。


司法院資訊處製作；財團法人民間司法改革基金會備份。
